臺灣高等法院民事判決　九十一年度上字第五六二號
　　上　訴　人　　台北縣政府警察局
　　法定代理人　　黃茂穗
　　被　上訴人　　甲○○
　　　　　　　　　丙○○
　　　　　　　　　乙○○
右當事人間返還不當得利事件，上訴人對於中華民國九十一年五月三十一日臺灣板橋
地方法院九十年度訴字第九二九號第一審判決提起上訴，本院判決如左：
    主      文
原判決關於命上訴人給付超過新台幣玖拾伍萬貳仟柒佰伍拾參元本息部分，及該部分
假執行之宣告，暨命上訴人負擔訴訟費用之裁判均廢棄。
右開廢棄部分，被上訴人在第一審之訴及其假執行之聲請均駁回。
其餘上訴駁回。
第一審訴訟費關於命上訴人負擔部分及第二審訴訟費用由上訴人負擔二分之一，餘由
被上訴人負擔。
    事實及理由
一、上訴人台北縣政府警察局之法定代理人原為劉勤章，嗣變更為黃茂穗，業據提出
    內政部令影本（見本院卷第三五頁）為證，其聲明承受訴訟，於法相符，合先敘
    明。
二、被上訴人起訴聲明請求上訴人給付之金額原為新台幣（下同）一百九十四萬六千
    九百三十五元，嗣於本院準備程序時減縮為一百九十二萬八千三百十一元（見本
    院卷第五八頁），復於本院言詞辯論時減縮為一百四十九萬五千元（見本院卷第
    七十頁），核與民事訴訟法第四百四十七條第一項但書、第二百五十五第一項第
    三款之規定相符，應予准許，附予敘明。
三、本件被上訴人起訴主張台北縣新莊市○○段二四九地號土地（下簡稱系爭土地）
    於八十九年五月二日為台北市政府捷運工程局徵收取得前為被上訴人三人所共有
    ，應有部分各為三分之一。而系爭土地上有上訴人所轄新莊分局之宿舍，系爭宿
    舍占有系爭土地之面積，於八十八年七月間之前，占用總面積為三○二點四平方
    公尺，於八十八年七月間因台北縣新莊市○○○○道路拓寬工程而拆除七六點二
    四平方公尺後，占用面積減縮為二二六點一六平方公尺，嗣於八十九年六月三十
    日亦為台北市政府捷運局所拆除。雖上訴人辯稱系爭宿舍面積僅一九八平方公尺
    ，其餘為配住宿舍員警自行增建云云，惟依新莊鎮公所五十七年十一月十一日函
    ，上訴人撥用之土地既已達每戶十六坪，可知上訴人撥用給員警之土地總面積達
    八十坪，另依台北縣政府於七十四年十一月三十日發函台北縣警察局，催促其向
    被上訴人承租時，即說明宿舍面積約一百坪，核與被上訴人所稱占用總面積為三
    ○二點四平方公尺較為相當，至於台北市政府捷運局核發建築物補償金時，僅依
    住戶主張，未查明建物屬何人所有，而依民法所有權歸屬做判定，不足以證明系
    爭建物由何人所興建。上訴人無權占有系爭土地，被上訴人自得向上訴人請求最
    近五年相當於租金之不當得利，而先前系爭土地出租予新莊市衛生所時，租賃契
    約係以公告地價年利率百分之八計算租金，且系爭土地不僅位處行政文教區，也
    是商業繁榮區，依公告地價年利率百分之八計算之租金並未過高，本件於八十八
    年七月一日之前，面積為三○二點四平方公尺，八十八年七月一日之後，面積為
    二二六點一六平方公尺，並以年利率百分之八為計算，上訴人總共積欠之不當得
    利金額為一百四十九萬五千元等語（被上訴人原起訴請求上訴人給付一百九十四
    萬六千九百三十五元本息，原審判命上訴人給付一百五十七萬六千七百一十元本
    息，被上訴人未據聲明不服，嗣於本院減縮為一百四十九萬五千元）。並聲明駁
    回上訴人之上訴。
四、上訴人則以系爭土地自四十一年起由訴外人台北縣新莊市公所向訴外人即當時之
    地主吳三英租用並興建新莊市衛生所，嗣新莊市公所同意在所餘空地上，供搭蓋
    上訴人所轄之新莊分局宿舍五間，配給新莊分局員警住用，占地面積依新莊鎮公
    所函雖稱係六十坪（即約一九八平方公尺），惟經台北市捷運局於拆除前實際測
    量為九十二點九二平方公尺，加上八十八年道路拓寬工程拆除之七十六點二四平
    方公尺，總共為一六九點一六平方公尺。嗣受配之員警礙於宿舍面積太小不敷使
    用，乃自行聯合出資於宿舍後空地增建房屋，配住宿舍員警自行增建占用之二十
　　坪部分，應為其個人之行為，土地占有人亦為各該增建人，與上訴人無關，應予
　　扣除，至於新莊鎮公所五十七年十一月十一日函所載內容，係新莊鎮公所對配住
　　宿舍員警之陳情同意准予使用原建宿舍後之空地，而取得直接占有，對上訴人僅
　　係知會而已，上訴人既未參與，亦未取得占有，自無不當得利可言，故上訴人所
　　轄新莊分局於系爭土地上之原有宿舍占用面積，於八十四年十二月十七日至八十
　　八年六月三十日為一六九點一六平方公尺，於八十八年七月一日至八十九年六月
　　三十日為九十二點九二平方公尺，且本件被上訴人於九十年五月三日起訴，往前
　　推算五年，其在八十五年五月三日前之請求權，已因時效而消滅，又系爭土地於
　　八十九年五月二日即因徵收，所有權人變更為台北市，而被上訴人等於八十九年
　　六月七日即受領徵收補償費完畢，依土地法第二百三十五條前段規定，僅能請求
　　至補償費發給完竣時相當於租金之不當得利，且系爭土地所在位置，為單純之行
　　政文教地區，並非商業繁榮之地，且從被上訴人所提照片亦無法看出係繁華地區
　　，原審以公告地價年息百分之八計算相當於租金之不當得利，亦顯過高等語置辯
　　。並聲明(一)原判決不利於上訴人部分及假執行之宣告均廢棄。(二)右廢棄部分，被
    上訴人在第一審之訴及假執行之聲請均駁回。
五、本件系爭土地於八十九年五月二日為台北市政府捷運工程局徵收取得前，為被上
    訴人三人所共有，應有部分各為三分之一，且系爭土地自四十一年起由訴外人台
    北縣新莊市公所向訴外人即當時之地主吳三英租用並興建新莊市衛生所，嗣新莊
    市公所同意在所餘空地上，供搭蓋上訴人所轄之新莊分局宿舍五間，惟自七十五
    年七月一日新莊市衛生所不再向被上訴人續租起，上訴人即無權占有系爭土地等
    情，業據被上訴人提出土地登記簿謄本影本及台北縣政府七十四年十一月三十日
    函影本（見原審卷第二三頁至二六頁、第一一八頁）為證，復為兩造所不爭執，
    自應信此部分主張為真實。
六、被上訴人主張系爭宿舍占有系爭土地之面積，於八十八年七月間之前，占用總面
    積為三○二點四平方公尺，於八十八年七月間因台北縣新莊市○○○○道路拓寬
    工程而拆除七六點二四平方公尺後，占用面積減縮為二二六點一六平方公尺（原
    審認定於八十八年七月間因台北縣新莊市○○○○道路拓寬工程拆除前為二六四
    平方公尺，於八十八年七月間拆除後，占用面積則減縮為一九八平方公尺，未據
    被上訴人聲明不服），嗣於八十九年六月三十日亦為台北市政府捷運工程局所拆
    除等情，上訴人固不爭執系爭宿舍先後二次遭台北縣新莊市公所及台北市政府捷
    運工程局所拆除，惟辯稱上訴人所轄新莊分局於系爭土地上之原有宿舍占用面積
    ，於八十四年十二月十七日至八十八年六月三十日為一六九點一六平方公尺，於
    八十八年七月一日至八十九年六月三十日為九十二點九二平方公尺，因受配住宿
    舍之員警礙於宿舍面積太小不敷使用，乃自行聯合出資於宿舍後空地增建房屋，
    該自行增建占用二十坪之部分，應為員警之個人行為，土地占有人亦為各該增建
    人，與上訴人無關應予扣除等語。經查：
  (一)依上訴人提出之台北縣新莊鎮公所於五十七年十一月十一日致函上訴人之函文（
    見原審卷第二十頁），事由「據高澄川等五名申請新莊鎮衛生所邊警察宿舍後空
　　地增加修建房屋乙案．．．」及第二項載明「本所於本（）年十月二十八日在
　　本所會議室召開會議結果，顧及員警住宿問題，徵求地主諒解，則將本所前已供
　　警民協會建築宿舍後面空地（每戶後面約四坪地），原則准予使用，但對於使用
　　全部之土地租金另行計議，併附送會議記錄乙份」等內容以觀，台北縣新莊市公
　　所係依上訴人所轄新莊分局警員五名之申請而議決同意每戶再撥約四坪土地供員
　　警宿舍使用，而僅將上情發函告知上訴人，且依系爭土地公有宿舍現使用人高李
　　秋虹等五人於八十九年一月三十一日聯名致台北市政府捷運工程局、台北縣警察
　　局新莊分局、新莊市公所之陳情書（見原審卷第十九頁）所載「．．．因面積太
　　小，由全體住戶於五十年聯合出資利用屋後空地增建加強磚造房屋；且八十八年
　　新莊市公所拓寬安寧街時，拆除前段宿舍亦由住戶自行出資修建」等情互核以參
　　，足見每戶宿舍後面再增加之四坪土地，乃配住宿舍警員自行增建所占用，則上
　　訴人所轄之新莊分局宿舍占有系爭土地之面積應不包括嗣後增建之二十坪（４×
　　５《戶》＝），堪予認定。
  (二)系爭土地之建物，門牌號碼分別為新莊市○○街二之二號、同街四號、同街六號
    、同街八號、同街十號，有上訴人函所附臺北縣警察局新莊分局函後附系爭土地
    公有宿舍名冊（見原審卷第七四頁）在卷足參，而上訴人於八十八年七月間因台
    北縣新莊市○○○○道路拓寬工程而拆除後（即八十八年七月一日至八十九年六
    月三十日），占用面積分別為十八點零五、十八點一、二十點六三、二十點一二
    、十六點零二平方公尺，合計共九二點九二平方公尺，有臺北市政府捷運工程局
    函所附臺北都會區大眾捷運系統新莊線００２站工程用地公有建築物補償發放清
    冊（見原審卷第八九頁）附卷可稽，而台北縣新莊市○○○○道路拓寬工程，而
    拆除系爭土地上建物面積分別為十、十五點七七、十九點八、十五點一二、十五
    點五五平方公尺，合計共七六點二四平方公尺，亦有臺北縣新莊市公所函所附拆
    除面積表（見原審卷第三三至三七頁）在卷足憑，可知上訴人於八十八年七月台
    北縣新莊市○○○○道路拓寬工程拆除之前，占用面積為一六九點一六平方公尺
    （９２．９２＋７６．２４＝１６９．１６），雖上訴人於原審言詞辯論時自認
    系爭宿舍占用系爭土地面積為六十坪（約一九八平方公尺）（見原審卷第一一一
　　頁），惟自認與事實不符，且經上訴人嗣後爭執更正，自仍應以事實上占用面積
　　為一六九點一六平方公尺為準。故被上訴人稱依據台北縣政府於七十四年十一月
　　三十日發函予上訴人催促上訴人向被上訴人承租時，該函文中即提及宿舍面積約
　　一○○坪，核與被上訴人所稱占用總面積為三○二點四平方公尺較為相當云云，
　　委無足採。
七、按依不當得利之法則請求返還不當得利，以無法律上之原因而受利益，致他人受
    有損害為其要件，故其得請求返還之範圍，應以對方所受之利益為度，是無權占
    有他人土地，可能獲得相當於租金之利益為社會通常之觀念（最高法院六十一年
    度台上字第一六九五號判例參照）。經查：被上訴人主張系爭土地自八十四年七
    月一日起至八十六年六月三十日止之公告地價為每平方公尺一萬六千五百九十元
    ，自八十六年七月一日起至八十九年六月三十日止之公告地價為每平方公尺一萬
    七千八百七十五元，為上訴人所不爭執，且依照土地法第九十七條第一項：「城
    市地方屋房之租金，以不超過土地及其建築物申報總價年息百分之十為限」，及
    平均地權條例第十六條前段：「舉辦規定地價或重新規定地價時，土地所有權人
    未於公告期間申報地價者，以公告地價百分之八十為其申報地價」等規定，被上
    訴人請求依公告地價乘以租金率年息百分之八計算租金，尚未逾前開法定最高限
    額租金之數額，再參以台北縣新莊市公所九十年七月十日函覆之系爭土地現況平
    面圖（見原審卷第三八頁），及所提之照片五張觀之（見本院卷第七十五頁、七
    十六頁），系爭土地臨近衛生所、戶政事務所及地政事務所，位於該地區行政中
    心，係屬商業繁榮之地，應認被上訴人前開請求尚無不合。上訴人主張系爭土地
    所在位置，為單純之行政文教地區，並非商業繁榮之地，原審以公告地價年息百
    分之八計算相當於租金之不當得利，顯然過高云云，非有理由。再者，被上訴人
    主張其曾於八十九年十二月十八日向上訴人請求給付租金，業據其提出申請書影
    本，並有上訴人八十九年一月十四日函文影本（見原審卷第七五頁、第一三二頁
    、第七五頁）為憑，其於請求後六個月內即九十年五月三日提起本件訴訟，則被
    上訴人之請求權時效仍應自八十九年十二月十八日往前計算五年即自八十四年十
    二月十九日起算。上訴人稱被上訴人於九十年五月三日起訴，其在八十五年五月
    三日前之請求權，已因時效而消滅云云，非有理由。末按「被徵收土地之所有權
    人，對於其土地之權利義務，於應受之補償發給完竣時終止，在補償費未發給完
    竣以前，有繼續使用該土地之權」，土地法第二百三十五條前段定有明文。本件
    系爭土地之徵收補償費，被上訴人業於八十九年六月七日辦領在案，有臺北市政
    府捷運工程局函（見本院卷第四七頁）在卷為憑，依前揭規定，被上訴人得請求
    相當於租金之不當得利計算期間應自八十四年十二月十九日起至八十九年六月六
    日止。據此計算，系爭土地於前開期間之租金應為九十五萬二千七百五十三元（
    計算方式詳如附表一所示），是上訴人無權占有系爭土地共計受有相當於租金九
    十五萬二千七百五十三元之不當得利。
八、綜上所述，被上訴人本於不當得利之法律關係，請求上訴人給付一百四十九萬五
    千元（原起訴請求上訴人給付一百九十四萬六千九百三十五元，嗣於本院減縮為
    一百四十九萬五千元），及自八十九年十二月十八日起至清償日止，按週年利率
    百分之五計算之利息，於九十五萬二千七百五十三元及自八十九年十二月十八日
    起算之法定遲延利息部分，為有理由，應予准許。逾此所為請求，為無理由，應
    予駁回。原審就超過上開應准許部分（被上訴人原請求一百九十四萬六千九百三
    十五元本息，原審准許一百五十七萬六千七百一十元本息，被上訴人未上訴聲明
　　不服，並於本院為如前減縮），為上訴人敗訴之判決，並為假執行之宣告，自有
　　未洽。上訴意旨就此部分指摘原判決不當，求予廢棄改判，為有理由。至於上開
　　應准許部分，原審判命上訴人給付，並為假執行之宣告，核無違誤，上訴意旨，
　　就此部分，仍執陳詞，指摘原判決不當，求予廢棄，為無理由，應駁回其上訴。
九、因本案事證已臻明確，兩造其餘主張陳述及所提之證據，均毋庸再予審酌，附此
    敘明。
十、據上論結，本件上訴為一部有理由，一部無理由，依民事訴訟法第四百五十條、
    第四百四十九條第一項、第七十九條但書，第八十五條第一項前段，判決如主文
    。
中　　　華　　　民　　　國　　九十一　　年　　 十二　　 月　　　十　　　日
　　　　　　　　　　　　　　　　　 民事第十五庭
　　                                   審判長法　官　劉　靜　嫻
　　　                                       法　官　吳　光　釗
　　　　　　　　　　　　　　　　　　　　　　 法　官　李　錦　美
右正本係照原本作成。
不得上訴。
中　　　華　　　民　　　國　　九十一　　年　　 十二　　 月　　 十一 　　日
　　　　　　　　　　　　　　　　　　　　　　 書記官　明　祖　全
附表一：
(一)期間：８４．１２．１９～８６．６．３０
  公告地價：１６５９０元
  面積：１６９．１６平方公尺
  租金率：８%
  該期間租金：三十四萬四千四百五十二元
  （１６５９０×１６９．１６×８%　÷３６５×５６０＝３４４４５２）
(二)期間：８６．７．１～８８．６．３０
  公告地價：１７８７５元
  面積：１６９．１６平方公尺
  租金率：８%
  該期間租金：四十八萬三千七百九十八元
  （１７８７５×１６９．１６×８%　÷３６５×７３０＝４８３７９８）
(三)期間：８８．７．１～８９．６．６
  公告地價：１７８７５元
  面積：９２．９２平方公尺
  租金率：８%
  該期間租金：十二萬四千五百零三元
  （１７８７５×９２．９２×８%　÷３６５×３４２＝１２４５０３）
(四)總租金：九十五萬二千七百五十三元。
     （３４４４５２＋４８３７９８＋１２４５０３＝９５２７５３）
